臺灣高等法院刑事裁定
108年度重上更一字第64號
上  訴  人  臺灣臺北地方檢察署檢察官
上  訴  人  
即  被  告  林長玲  



選任辯護人  管高岳律師
            盧明軒律師
上列上訴人即被告因違反貪污治罪條例案件，本院裁定如下：
    主  文
林長玲自民國一０九年二月十八日起限制出境、出海捌月。
    理  由
一、按被告犯罪嫌疑重大，而有下列各款情形之一者，必要時檢
    察官或法官得逕行限制出境、出海。但所犯係最重本刑為拘
    役或專科罰金之案件，不得逕行限制之：一、無一定之住、
    居所者。二、有相當理由足認有逃亡之虞者。三、有相當理
    由足認有湮滅、偽造、變造證據或勾串共犯或證人之虞者。
    另按審判中限制出境、出海每次不得逾8月，犯最重本刑為
    有期徒刑10年以下之罪者，累計不得逾5年；其餘之罪，累
    計得逾10年。民國108年5月24日修正通過，同年6月19日公
    布，並於同年12月19日生效施行之刑事訴訟法第93條之2第1
    項、第93條之3第2項後段分別定有明文。依本章以外規定得
    命具保、責付或限制住居者，亦得命限制出境、出海，並準
    用第93條之2第2項及第93條之3至第93條之5五之規定。同法
    第93條之6亦有明文準用規定。又中華民國108年5月24日修
    正通過之刑事訴訟法施行前，偵查或審判中經限制出境、出
    海者，應於生效施行之日起二個月內，依刑事訴訟法第八章
    之一規定重為處分，逾期未重為處分者，原處分失其效力。
    刑事訴訟法施行法第7條之11第2項亦有所規定。
二、經查上訴人即被告林長玲因違反貪污治罪條例案件，前經原
    審以104年度訴字第85號判處罪刑，並定應執行有期徒刑10
    年，被告不服提起上訴，經最高法院撤銷發回本院，於108
    年12月24日以108年度重上更一字第64號更審繫屬中。又被
    告於上述修正通過之刑事訴訟法施行前，曾經原審法院於10
    4年2月13日裁定具保停止羈押並限制出境、出海迄今（參見
    臺灣臺北地方法院105年度聲字第2085號卷，第15頁正反面
    ），依上述說明，本院應於限制出境新制施行即108年12月1
    9日起二個月內，依法重為處分。
三、次按基於憲法第16條人民訴訟權之制度性保障及第8條正當
    法律程序原則，刑事被告於法院裁判前，應享有於法官面前
    陳述意見之聽審權，本件是否限制住居或限制出境、出海處
    分，影響被告等受憲法保障之居住及遷徙自由。又修正後刑
    事訴訟法第93條之3第4項固規定：「法院延長限制出境、出
    海裁定前，應給予被告及其辯護人陳述意見之機會」。惟觀
    諸本條項增訂之立法理由：「延長限制出境、出海可事前審
    查，且不具有急迫性，則是否有延長之必要，法官除應視偵
    查及審判程序之實際需要，依職權審酌外，適度賦予被告及
    其辯護人意見陳述權，亦可避免偏斷，並符干涉人民基本權
    利前，原則上應給予相對人陳述意見機會之正當法律程序原
    則，爰增訂本條第四項」。足認刑事訴訟法第93條之3第4項
    規定，係針對原就獨立限制出境、出海處分（同法第93條之
    2）後，所為後續延長限制出境、出海處分，原則上自應給
    予被告及其辯護人陳述意見之機會。而本件不論基於上述保
    障聽審權之意旨，或性質上屬同法第93條之6，命限制出境
    、出海以替代羈押處分者，自應於處分前即應聽取被告及其
    選任辯護人之意見，而無待於延長處分時始得聽取意見。
四、本院於109年2月12日準備程序聽取被告林長玲及辯護人之意
    見，被告陳稱（略以）：於78年與祖父來台之際，其父母仍
    居在中國大陸地區，目前於中國大陸地區之親人除父親外，
    尚有一位兄長，兩人均居住在福建省等語。是可認定被告在
    中國大陸地區有至親可供聯繫並資助生活，是其非無可能出
    境滯留中國大陸地區後選擇不歸。再審酌全案證據資料，認
    被告犯罪嫌疑重大，所涉為重罪，依一般人趨吉避凶、畏懼
    重刑執行之心理，一旦解除限制出境，被告非無逃避審判及
    刑罰執行滯留中國之可能性，又縱提高被告具保之金額，為
    准予解除限制出境、出海之條件，尚不足以擔保其出境後不
    棄保潛逃。若僅以具保或責付而無限制出境之處分輔佐之，
    尚難擔保解除限制出境後，被告必能到庭進行訴訟，而有刑
    事訴訟法第101條第1項第3款之羈押事由。是本院審酌本案
    審理情形，相較羈押處分，衡諸比例原則，認目前仍有繼續
    對被告施以干預較為輕微之強制處分，亦即限制出境、出海
    之必要。爰裁定自109年2月18日起限制出境、出海8月。
五、末按本件被告林長玲所犯涉犯貪污治罪條例第4條第1項第2
    款之藉勢或藉機強佔財物罪、同條項第5款之要求、收受賄
    賂罪，乃最輕本刑7年以上有期徒刑之罪，非屬「最重本刑
    為有期徒刑10年以下之罪」，而為刑事訴訟法第93之3第2項
    後段所稱之「其餘之罪」，故審判中限制出境、出海，累計
    不得逾10年，且依刑事訴訟法施行法第7條之11第3項前段規
    定，重為處分後之限制出境、出海期間係重新起算，復不受
    同條項但書「審判中之限制出境、出海期間，連同原處分期
    間併計不得逾5年」之限制；又上述新法施行後法院對被告
    為第一次限制出境、出海處分，自得於審酌個案情節後依同
    法第93條之2第1項逕為裁定，均併予敘明。
六、應依第93條之2第1項第2款、第2項、第93條之3第2項、刑事
    訴訟法施行法第7之11條第2項、第3項前段，裁定如主文。
中    華    民    國   109    年    2     月    15    日
                  刑事第二庭    審判長法  官  周盈文
                                      法  官  郭豫珍
                                      法  官  錢建榮
以上正本證明與原本無異。
如不服本裁定，應於收受送達後五日內向本院提出抗告狀。
                                      書記官  許俊鴻
中    華    民    國    109   年    2     月    17    日